臺灣高等法院高雄分院民事判決
110年度家上字第56號
上  訴  人  甲○○  

被上訴人    乙○○  

訴訟代理人  康進益律師
            康鈺靈律師
上列當事人間請求離婚等事件，上訴人對於民國110年6月24日臺
灣屏東地方法院108年度婚字第91號第一審判決提起一部上訴，
本院於110年12月8日言詞辯論終結，判決如下：
    主  文
上訴駁回。
第二審訴訟費用由上訴人負擔。
    事實及理由
一、上訴人主張：兩造於民國74年5月7日結婚，現婚姻關係存續
    中。被上訴人於97年12月5日發生車禍後，導致認知功能障
    礙並有失智症，嗣因被上訴人拒絕回診治療，導致個性丕變
    、性格異常，且出現幻聽幻覺、胡言亂語、隨意大聲謾罵之
    情況。被上訴人於105年8月11日，無故以言語辱罵並徒手毆
    打上訴人，上訴人遂向原審法院聲請核發105年度司暫家護
    字第615號暫時保護令獲准。又因被上訴人罹患精神疾病，
    開始有鋪張浪費、揮霍無度之情事，且無法自理財產，遭有
    心人士覬覦其名下財產，意圖出售名下土地及建物圖利。被
    上訴人上開所為，令上訴人身心俱疲而無法忍受，且被上訴
    人已離家，下落不明2年以上，堪認兩造婚姻已生難以維持
    之重大事由，且可歸責於被上訴人，依民法第1052條第2項
    規定，請求判准兩造離婚。又離婚原因全係被上訴人所為，
    致上訴人精神上蒙受重大痛苦，併依民法第1056條之規定，
    請求被上訴人給付精神慰撫金新台幣（下同）1,000,000元
    。另兩造不能同居已達6個月以上，至今未為聯繫，且被上
    訴人亦有不當減少婚後財產，而對上訴人之剩餘財產分配請
    求權有侵害之虞，若認離婚之請求無理由，上訴人亦得依民
    法第1010條第1項第5款、第6款及同條第2項之規定，備位請
    求准予宣告改用分別財產制。此外，兩造法定財產制關係消
    滅時，上訴人依民法第1030條之1規定，得向被上訴人請求
    夫妻剩餘財產差額之半數即29,812,558元等語。請求判決：
    （一）先位請求：准上訴人與被上訴人離婚；被上訴人應給
    付上訴人1,000,000元，及自本判決確定翌日起至清償日止
    ，按週年利率5％計算之利息。備位請求：准宣告兩造改用夫
    妻分別財產制。（二）被上訴人應給付上訴人29,812,558元
    ，及自本判決確定翌日起至清償日止，按週年利率5％計算之
    利息。（三）願供擔保請准宣告假執行等語。
二、被上訴人則以：被上訴人並無精神疾病，亦無認知功能受損
    ，車禍後修養得宜，身體已恢復康健。上訴人因覬覦被上訴
    人名下房地，對外宣稱被上訴人罹患精神疾病，嗣於105年8
    月11日晚間故意激怒被上訴人，製造被上訴人無法控制情緒
    之假象，於翌日凌晨夥同女兒闖入房間，強行綑綁被上訴人
    上擔架並強制送醫。另對被上訴人聲請保護令，致被上訴人
    只有離家以求自保，上訴人更對被上訴人聲請輔助宣告及報
    案謊稱被上訴人失蹤，以此手段達成騷擾被上訴人之目的。
    上訴人與訴外人郭照娘發生婚外情在先，又為謀奪被上訴人
    名下房地，營造被上訴人精神失常之假象，導致被上訴人有
    家歸不得、親子反目，兩造婚姻破裂係肇因於上訴人，故上
    訴人請求顯無理由。退步言之，縱認上訴人請求離婚有理由
    ，上訴人之婚後財產共計22,993,848元，被上訴人之婚後財
    產為21,054,673元，上訴人除不得請求被上訴人給付外，尚
    應給付被上訴人969,588元。綜上，上訴人之主張並無理由
    等語。
三、原審判決上訴人一部勝訴、一部敗訴，宣告准予兩造改用夫
    妻分別財產制，駁回上訴人其餘之訴。上訴人不服而提起一
    部上訴（即離婚部分），於本院聲明：（一）原判決關於駁
    回上訴人離婚部份廢棄。（二）請准上訴人與被上訴人離婚
    。被上訴人則答辯聲明如主文所示（原審就精神慰撫金及夫
    妻剩餘財產分配部分所為上訴人敗訴之判決，未據上訴人提
    起上訴，未繫屬於本院）。
四、協商整理兩造不爭執事項及本件爭點：
（一）兩造不爭執之事項：
   1、兩造於74年5月7日結婚，育有2名子女，為長子張ＯＯ、長
      女張ＯＯ。
   2、被上訴人於97年12月5日發生車禍，受有頭部外傷合併腦
      出血、左側顴骨骨折、左側第三對腦神經損傷等傷害。
   3、被上訴人於105年8月11日晚上11時20分許，在屏東縣○○鄉
      ○○路00號住處，以言語辱罵並徒手毆打上訴人，致上訴人
      受有左側肩膀挫傷之傷害，且被上訴人經強制就醫，上訴
      人並向原審法院聲請保護令，並經原審法院聲請准予核發
      105年度司暫家護字第615號暫時保護令。
（二）本件爭點：上訴人依民法第1052條第2項規定，請求判准
      離婚，有無理由
五、本院之判斷
（一）按夫妻有民法第1052條第1項以外之重大事由，難以維持
      婚姻者，夫妻之一方得請求離婚，但其事由應由夫妻之一
      方負責者，僅他方得請求離婚。此為民法親屬編第1052條
      第2項所明定，係抽象、概括的離婚事由，乃該法親屬編
      於74年修正時，為因應實際需要，參酌各國立法例，導入
      外國破綻主義離婚法之精神所增設。考其立法本旨，係以
      民法親屬編修正前，上開第1052條之規定，就裁判離婚原
      因，原採列舉主義，僅限於同條第1項各款列舉之離婚原
      因，過於嚴格，故增列第2項，亦即夫妻一方之事由，雖
      不備同條第1項所列各款之要件，祇須按其事由之情節，
      在客觀上，確屬難以維持婚姻生活者，亦在得請求裁判離
      婚之列。關於是否為難以維持婚姻之重大事由，其判斷標
      準為婚姻是否已生破綻而無回復之希望。而婚姻是否已生
      破綻無回復之希望，則應依客觀的標準，即難以維持婚姻
      之事實，是否已達於倘處於同一境況，任何人均將喪失維
      持婚姻意欲之程度而定。至於同條但書「難以維持婚姻之
      重大事由應由夫妻之一方負責者，僅他方得請求離婚」之
      規定，所採者為消極破綻主義精神，而非積極破綻主義，
      乃因如肯定有責配偶之離婚請求，無異承認恣意離婚，破
      壞婚姻秩序，且有背於道義，尤其違反「自己清白」之法
      理，有欠公允，同時亦與國民之法感情及倫理觀念不合，
      因而採消極破綻主義。然若夫妻雙方均為有責時，則應衡
      量比較雙方之有責程度，而許責任較輕之一方向應負主要
      責任之他方請求離婚，如雙方之有責程度相同時，則雙方
      均得請求離婚，始符公平。
（二）經查，被上訴人固於105年8月11日晚上11時20分許，在住
      處以言語辱罵、徒手毆打上訴人成傷，且嗣後又曾以「我
      兒子是我兒子，和你沒有關係，你有多大，你是皇帝，你
      做祖公嗎，三小，多大，你最大，罵東罵西，囉哩囉唆，
      看我不起，我是ㄚ鬟，做牛做馬…。」等語謾罵上訴人，經
      原審法院核發民事通常保護令在案（105年度司暫家護字
      第615號、105年度家護字第573號、106年度家護抗字第4
      號，見原審卷一第13頁、卷二第42頁至第44頁）。惟據上
      訴人主張被上訴人腦傷後性格改變、認知功能退化一節，
      亦有診斷證明書影本1份可參（見原審卷一第12頁），足
      見被上訴人係因車禍之後遺症導致此偶發之家庭暴力行為
      發生，此亦為上訴人所明知，尚難苛責被上訴人。且上訴
      人本應基於夫妻長久結褵、共同打拼事業之情，體諒彼此
      身心之傷病，妥適照料生病之被上訴人，尚難以被上訴人
      因車禍之後遺症導致此偶發之家庭暴力行為發生，而認被
      上訴人之行為致兩造婚姻已生難以維持之重大事由。
（三）被上訴人雖嗣於105年9月底、10月初某時離家（見原審卷
      二第103頁），但並未失蹤，此由被上訴人仍於106年2月2
      6日因情緒失控而對上訴人謾罵自明（見原審卷二第44頁
      參照），且上訴人及長女雖於107、108年三度通報被上訴
      人失蹤，有受（處）理失蹤人口案件登記表影本3份可佐
      （見原審卷一第14頁至第16頁），然均經警方尋獲銷案，
      是被上訴人應未失蹤而僅係離家而已。徵之常情，配偶對
      他方車禍產生之上述後遺症，理應體諒、容忍，且被上訴
      人之病情尚非嚴重，詎上訴人竟通報強制送醫，嗣經醫師
      評估無庸住院治療而於3日後出院，故被上訴人在傷心、
      絕望及害怕再度遭家人聯合以強制送醫之方式對待下離家
      ，並情緒失控對上訴人謾罵，實屬可理解，尚難以此苛責
      被上訴人。
（四）至於上訴人主張：被上訴人罹患精神疾病，開始有鋪張浪
      費、揮霍無度之情事，且無法自理財產，遭有心人士覬覦
      其名下財產，意圖出售名下土地及建物圖利云云。然查，
      上訴人原以坐落屏東縣○○市○○段000地號、萬丹鄉ＯＯ段OOO
      、OOOOO地號土地（下稱系爭土地）及坐落OOOOO 地號土
      地上未辦保存登記之房屋即門牌號碼屏東縣○○鄉○○村○○路
      00號（下稱系爭房屋）為其借名登記在被上訴人名下，起
      訴請求返還系爭土地及房屋，然經原審法院以105年度重
      訴字第63號判決認定並非上訴人借名登記在被上訴人名下
      ，並先後經臺灣高等法院高雄分院以106 年度重上字第6
      號判決駁回、最高法院以107年度台上字第1116號裁定駁
      回上訴人之上訴確定（見原審卷一第111頁至第122頁）。
      是以，被上訴人雖曾於108年1月間，將其所有系爭土地出
      售予訴外人簡ＯＯ，惟係被上訴人處分自己所有之系爭土地
      ，乃行使其正當權利，難謂有可歸責之事由。至於上訴人
      主張被上訴人有鋪張浪費、揮霍無度之情事，且無法自理
      財產等情事，並未能舉證以實其說，且如果依上訴人所述
      ，係因被上訴人罹患精神疾病始有上開行為，亦難認可歸
      責於被上訴人。
（五）基於上述，上訴人對被上訴人因車禍產生之後遺症，理應
      體諒、容忍，竟於凌晨通報強制送醫，且衍生訴訟紛爭，
      被上訴人因傷心、絕望及害怕而離家，並情緒失控對上訴
      人謾罵，尚屬情有可原，難認兩造婚姻關係已發生難以維
      持之破綻，且不應由被上訴人負主要之責任，依前揭說明
      ，上訴人自不得依民法第1052條第2項之規定請求與被上
      訴人離婚。
六、綜上所述，上訴人依民法第1052條第2項規定，請求法院判
    准其與被上訴人離婚，為無理由，不應准許。從而，原審為
    上訴人敗訴之判決，並無不合。上訴論旨指摘原判決不當，
    求予廢棄改判，為無理由，應駁回上訴。
七、據上論結，本件上訴為無理由，判決如主文。
中　　華　　民　　國　 　111  　年　　1　　月　　5 　 日
                            民事第一庭
                                審判長法  官  謝靜雯
                                      法  官  洪能超
                                      法  官  邱泰錄
以上正本證明與原本無異。
上訴人如對本判決上訴，須於判決送達後20日內向本院提出上訴
狀，其未表明上訴理由者，應於上訴後20日內向本院提出上訴理
由書（均須按他造當事人之人數附繕本）。上訴時應提出委任律
師或具有律師資格之人之委任狀，並依附註條文規定辦理。如委
任律師提起上訴者，應一併繳納上訴審裁判費。
中　　華　　民　　國　　111 　年　　1 　　月　　5 　　日
                                      書記官  林芊蕙
附註：
民事訴訟法第466條之1：
對於第二審判決上訴，上訴人應委任律師為訴訟代理人，但上訴
人或其法定代理人具有律師資格者，不在此限。
上訴人之配偶、三親等內之血親、二親等內之姻親，或上訴人為
法人、中央或地方機關時，其所屬專任人員具有律師資格並經法
院認適當者，亦得為第三審訴訟代理人。
第1項但書及第2項情形，應於提起上訴或委任時釋明之。